最高法院刑事判決　　　　　　　　　　　　　　　九十一年度台上字第六八二六號
　　上　訴　人　甲○○
右上訴人因違反商業會計法案件，不服台灣高等法院花蓮分院中華民國九十年一月十
九日第二審更審判決（八十九年度上更(一)字第一五二號，起訴案號：台灣花蓮地方法
院檢察署八十五年度偵字第四八五號），提起上訴，本院判決如左：
    主  文
原判決撤銷，發回台灣高等法院花蓮分院。
    理  由
本件原判決認定上訴人甲○○於民國八十年十二月間與楊啟章、黃孟麟、吳令蓓、羅
元良、許逸敏、徐曉媚、陳天送及陳進雄等人，合資於花蓮市○○段三○六號土地上
建造花園別墅十一戶（以下稱凡綸堤諾別莊）銷售，並受上開合夥人等之公推為其等
處理凡綸堤諾別莊之建造事宜（合夥事業簡稱為凡綸堤諾專案），為從事執行合夥業
務之商業負責人。其竟意圖為自己不法之利益，基於概括之犯意，先於八十一年四月
中旬，明知凡綸堤諾專案於同年四月十六日因陳宏隆及黃清本二人介紹王順興購買凡
綸堤諾別莊Ｃ１棟房屋所支付之佣金僅新台幣（下同）二十萬元，竟於會計許瓊雲據
實登載上開支出事項於凡綸堤諾專案之現金支出傳票（傳票編號二四九）交其審閱時
，將支出金額篡改為三十萬元之不實數目而登載於上開其業務上作成之會計憑證上。
又於同年四月十七日，明知王順興未受領凡綸堤諾專案Ｃ１棟房屋之購屋摸彩獎金三
十萬元，復利用不知情之會計黃瑞己，將該不實之事項登載於其業務上作成之現金支
出傳票上（傳票編號二五二）；嗣於同年六月間，其又明知曾國偉介紹他人購買凡綸
堤諾別莊Ａ１棟房屋於同年六月八日（公訴人誤載為九日）自凡綸堤諾專案僅受領佣
金四萬元，竟又利用前揭相同之帳冊審閱機會，在其業務上作成之帳冊上將支付金額
改為四十萬元之不實事項，足以生損害於楊啟章等合夥人就凡綸堤諾專案所為出資之
回收利益及稅捐機關依據會計憑證稽徵稅捐之正確性等情，因而撤銷第一審之科刑判
決，改判上訴人連續商業負責人以明知為不實之事項，而填製會計憑證罪刑，固非無
見。
惟查：(一)、科刑之判決書，對於犯罪事實必須詳加認定，然後於理由內敘明其認定犯
罪事實所憑之證據，及認定之理由，而其所記載之事實、理由與所宣告之主文，尤必
須相互一致，始屬適法。原判決主文諭知上訴人連續商業負責人，以明知為不實之事
項，而填製會計憑證罪刑，但事實欄雖載上訴人受上開合夥人等之公推為其等處理凡
綸堤諾別莊之建造事宜，為從事執行合夥業務之商業負責人，理由內未說明其憑以認
定上訴人負責興建凡綸堤諾別莊即為執行合夥事業之股東，並係商業會計法第七十一
條所定「商業負責人」之證據及理由，則其所宣告之主文，即失所據。(二)、證據雖已
調查，而其內容尚未完全明瞭者，即與未經調查無異，如遽行判決，仍屬應於審判期
日調查之證據未予調查。而商業會計憑證分原始憑證及記帳憑證；原始憑證係證明事
項之經過，而為造具記帳憑證所根據之憑證，其種類有外來憑證、對外憑證、內部憑
證；記帳憑證係證明處理會計事項人員之責任，而為記帳所根據之憑證，其種類有收
入傳票、支出傳票、轉帳傳票，此觀之商業會計法規定自明。本件上訴人一再辯稱係
將現金支出傳票（僅有上訴人之簽名，並無登帳、出納及會計之簽章）附於私人帳簿
備忘紀錄，交由配偶及同居人檢視之用，而真正帳冊置於會計師事務所，並請求調閱
帳冊查明有無上開三紙現金支出傳票作為記帳憑證。原判決認定上開三紙現金支出傳
票為會計憑證，如上訴人所辯不虛，則上開手續不完足之現金支出傳票，可否認定為
會計憑證之記帳憑證，即非無疑。原審就該部分未予調查，又未說明不予調查之理由
，同有調查未盡及判決理由不備之可議。以上或為上訴意旨所指摘，或為本院得依職
權調查之事項，應認原判決仍有撤銷發回更審之原因。
據上論結，應依刑事訴訟法第三百九十七條、第四百零一條，判決如主文。
中      華      民      國    九十一    年     十一     月    二十八    日
                              最高法院刑事第九庭
                                  審判長法官  陳  炳  煌
                                        法官  陳  正  庸
                                        法官  韓  金  秀
                                        法官  吳  信  銘
                                        法官  徐  文  亮
      右正本證明與原本無異
                                              書  記  官
中      華      民      國    九十一    年     十二     月      六      日
